【裁判字號】    99,交訴,117
【裁判日期】    991231
【裁判案由】    公共危險等
【裁判全文】
臺灣臺北地方法院刑事判決             99年度交訴字第117號
公  訴  人  臺灣臺北地方法院檢察署檢察官
被      告  林揮普
上列被告因犯公共危險等案件，經檢察官提起公訴（九十九年度
調偵字第一○一七號），本院判決如下：
    主    文
林揮普駕駛動力交通工具肇事，致人受傷而逃逸，處有期徒刑陸
月，如易科罰金，以新臺幣壹仟元折算壹日。緩刑貳年。
    犯罪事實
一、林揮普係以駕駛營業用小客車為業，為從事駕駛業務之人，
    於民國九十八年十二月三十一日上午十時二十分許，駕駛振
    義交通有限公司所有車牌號碼二二六—ＤＦ號營業小客車，
    沿臺北市中山區○○○路○段由南往北方向行駛，行經臺北
    市中山區○○○路○段三三號前時，本應注意汽車不得任意
    驟然減速，而依當時為天候陰，日間有自然光線，道路路面
    狀況乾燥，無缺陷，無障礙物，且視距良好之市區○○道路
    ，並無不能注意之情況，竟違反汽車不得任意驟然減速之規
    定，貿然減速暫停，適有李冠緯騎乘黃錡萱所有車牌號碼一
    八一—ＤＤＸ號重型機車搭載黃錡萱，違反汽車在同一車道
    行駛時，後車與前車之間應保持隨時可以煞停之距離之規定
    ，沿臺北市中山區○○○路○段同向直行至該處，見狀向右
    閃避不及，致使黃錡萱腳部撞及林揮普所駕駛營業小客車右
    後方，黃錡萱因而倒地，受有表淺擦傷、頭挫傷、臀部挫傷
    （起訴書誤載為臀部擦上）等傷害（林揮普涉犯過失傷害罪
    嫌部分，本院另行審結）。詎林揮普明知所駕駛上開營業小
    客車與李冠緯所騎乘重型機車發生車禍而肇事，並致黃錡萱
    受傷，然其並未下車察看對黃錡萱施以任何救護或報警處理
    ，旋即基於逃逸之犯意，逕自駕駛上開營業小客車加速離開
    現場，經李冠緯記下林揮普駕駛之營業小客車車牌號碼報警
    處理而循線查獲。
二、案經黃錡萱訴由臺北市政府警察局中山分局報請臺灣臺北地
    方法院檢察署檢察官偵查起訴。
    理    由
壹、證據能力部分：
  一、查本件被告林揮普所為不利於己之陳述，並無出於強暴、
      脅迫、利誘、詐欺、疲勞訊問、違法羈押或其他不正之方
      法，亦非違反法定障礙事由經過期間不得訊問或告知義務
      之規定而為，依刑事訴訟法第一百五十六條第一項、第一
      百五十八條之二規定，應認其有證據能力。
  二、按被告以外之人於審判外之言詞或書面陳述，除法律有規
      定者外，不得作為證據；法院或檢察官得囑託醫院、學校
      或其他相當之機關、團體為鑑定，或審查他人之鑑定，並
      準用第二百零三條至第二百零六條之一規定；其須以言詞
      報告或說明時，得命實施鑑定或審查之人為之，刑事訴訟
      法第一百五十九條第一項、第二百零八條第一項分別定有
      明文。是法院或檢察官依刑事訴訟法第二百零八第一項之
      規定，囑託鑑定機關所出具之鑑定報告，應屬刑事訴訟法
      第二百零六條第一項之鑑定報告，為傳聞法則之例外，而
      囑託包括檢察官直接囑託及概括指定而由警察機關逕送鑑
      定之情形。查，臺北市車輛行車事故鑑定委員會於本案偵
      查時，受偵查檢察官之囑託而為之鑑定書面報告，屬刑事
      訴訴法第一百五十九條第一項「被告以外之人於審判外之
      言詞或書面陳述，除法律有規定者外，不得作為證據。」
      ，所稱「法律有規定者」之例外情形，此因「鑑定之經過
      及其結果，應命鑑定人以言詞或『書面』報告」，同法第
      二百零六條第一項亦規定甚明，是鑑定人以書面為鑑定報
      告提出於法院，依刑事訴訟法第一百五十九條第一項立法
      理由及同法第二百零六條第一項規定，即具有證據能力。
  三、次按被告以外之人於偵查中向檢察官所為之陳述，除顯有
      不可信之情況者外，得為證據，刑事訴訟法第一百五十九
      條之一第二項定有明文。復按刑事訴訟法第一百五十八條
      之三規定：「證人、鑑定人依法應具結而未具結者，其證
      言或鑑定意見，不得作為證據。」所謂「依法應具結而未
      具結者」，係指檢察官或法官依刑事訴訟法第一百七十五
      條之規定，以證人身分傳喚被告以外之人（證人、告發人
      、告訴人、被害人、共犯或共同被告）到庭作證，或雖非
      以證人身分傳喚到庭，而於訊問調查過程中，轉換為證人
      身分為調查時，此時其等供述之身分為證人，則檢察官、
      法官自應依本法第一百八十六條有關具結之規定，命證人
      供前或供後具結，其陳述始符合第一百五十八條之三之規
      定，而有證據能力。若檢察官或法官非以證人身分傳喚，
      而以告發人、告訴人、被害人或共犯、共同被告身分傳喚
      到庭為訊問時，其身分既非證人，即與「依法應具結」之
      要件不合，縱未命其具結，純屬檢察官或法官調查證據職
      權之適法行使，當無違法可言。而前揭不論係本案或他案
      在檢察官面前作成未經具結之陳述筆錄，係屬被告以外之
      人於偵查中向檢察官所為之陳述，本質上屬於傳聞證據，
      基於保障被告在憲法上之基本訴訟權，除該被告以外之人
      死亡、身心障礙致記憶喪失或無法陳述、滯留國外或所在
      不明而無法傳喚或傳喚不到、或到庭後拒絕陳述等情形外
      ，如已經法院傳喚到庭具結而為陳述，並經被告之反對詰
      問，前揭非以證人身分而在檢察官面前未經具結之陳述筆
      錄，除顯有不可信之情況者外，依刑事訴訟法第一百五十
      九條之一第二項，仍非不得為證據，惟應於判決內敘明其
      符合傳聞證據例外之理由。不能因陳述人未經具結，即一
      律適用本法第一百五十八條之三之規定，排除其證據能力
      ，最高法院九十七年度臺上字第一三七三號著有判決意旨
      可資參照。又按刑事訴訟法第一百六十六條以下所定詰問
      程序，僅於審判程序有其適用，偵查程序中檢察官固然基
      於其客觀義務，必須對於被告有利及不利之情形均一律注
      意（刑事訴訟法第二條第一項參照），惟偵查中檢察官主
      要係基於蒐集被告犯罪證據之目的以訊問證人，核與審判
      程序中法院需立於公正第三人地位，經由當事人之攻防，
      調查證人以認定事實之性質及目的有別，況偵查中訊問證
      人，法亦無明文必須傳喚被告使之得以在場，至刑事訴訟
      法第二百四十八條第一項前段雖規定「如被告在場者，被
      告得親自詰問」，然在偵查之目的及法律之條文規範結構
      下，事實上亦難期被告有於偵查中行使詰問權之機會，是
      應認我國現行法制中，偵查中被告對於證人之對質詰問權
      ，並非必然需受到保障之權利，惟法院於審判中欲使用偵
      查時訊問證人之筆錄時，基於審判期日即應保障被告對質
      詰問權之法理，除被告於審判中放棄對該證人之反對詰問
      權，而得依刑事訴訟法第二百八十八條第二項前段規定以
      宣讀該證人於審判外陳述或告以要旨等簡便調查證據方式
      為之者外，法院仍應傳喚該陳述人到庭，使被告或其辯護
      人有行使反對詰問權之機會，否則該證人在偵查中向檢察
      官所為之陳述，縱使已經具結，且無顯不可信之情況，仍
      屬未經完足調查之證據。當事人對於詰問權既有處分之權
      能，則此項詰問權之欠缺，非不得於審判中由被告行使以
      補正，而完足為經合法調查之證據，最高法院九十六年度
      臺上字第一八七○號著有判決意旨可資參照。經查：（一
      ）證人李冠緯、告訴人黃錡萱於九十九年三月二十五日、
      九月二十三日偵查中分別以證人身分具結向檢察官所為之
      證述，均查無任何顯不可信之情況，依刑事訴訟法第一百
      五十九條之一第二項規定，均得為證據。（二）告訴人於
      九十九年三月二十五日偵查中經檢察官以告訴人身分傳喚
      到庭訊問，惟其身分既非證人，即與「依法應具結」之要
      件不合，縱未命其具結，純屬檢察官調查證據職權之適法
      行使，當無違法可言。是告訴人於九十九年三月二十五日
      偵查中以告訴人身分向檢察官所為之陳述，固屬被告以外
      之人於審判外之陳述，惟查無顯有不可信之情況，依前開
      規定，屬於傳聞法則之例外，得為證據，且被告並未聲請
      詰問告訴人，要無侵害被告對於告訴人之對質詰問權，依
      前開規定，其瑕疵應認已治癒，而得為證據。
  四、復按除顯有不可信之情況外，從事業務之人於業務上或通
      常業務過程所須製作之紀錄文書、證明文書，亦得為證據
      ，刑事訴訟法第一百五十九條之四第一款、第二款分別定
      有明文。又按醫師法第十二條第一項規定：醫師執行業務
      時，應製作病歷，並簽名或蓋章及加註執行年、月、日。
      第二項規定：前項病歷，除應於首頁載明病人姓名、出生
      年、月、日、性別及住址等基本資料外，其內容至少應載
      明下列事項：一、就診日期。二、主訴。三、檢查項目及
      結果。四、診斷或病名。五、治療、處置或用藥等情形。
      六、其他應記載事項。因此，醫師執行醫療業務時，不論
      患者是因病尋求診療，或因特殊目的而就醫，醫師於診療
      過程中，應依醫師法之規定，製作病歷，此一病歷之製作
      ，均屬醫師於醫療業務過程中所須製作之紀錄文書，而且
      每一醫療行為均屬可分，因其接續之看診行為而構成醫療
      業務行為，其中縱有因訴訟目的，例如被毆傷而尋求醫師
      之治療，對醫師而言，仍屬其醫療業務行為之一部分，仍
      應依法製作病歷，則該病歷仍屬業務上所製作之紀錄文書
      ，與通常之醫療行為所製作之病歷無殊，自屬刑事訴訟法
      第一百五十九條之四第二款所稱從事業務之人於業務上所
      須製作之紀錄文書，而診斷證明書係依病歷所轉錄之證明
      文書，自仍屬本條項之證明文書，最高法院九十七年度臺
      上字第六六六號著有判決要旨可參。查，馬偕紀念醫院（
      臺北院區）乙種診斷證明書，係依病歷所轉錄之證明文書
      ，且為從事業務之人於業務上所須製作之證明文書，可信
      度均甚高，復查無顯有不可信之情況，依前開刑事訴訟法
      第一百五十九條之四第二款之規定，自得為證據。
  五、又按被告以外之人於審判外之言詞或書面陳述，除法律有
      規定者外，不得作為證據。被告以外之人於審判外之陳述
      ，雖不符前四條之規定，而經當事人於審判程序同意做為
      證據，法院審酌該言詞陳述或書面陳述作成時之情況，認
      為適當者，亦得為證據。當事人、代理人或辯護人於法院
      調查證據時，知有刑事訴訟法第一百五十九條第一項不得
      為證據之情形，而未於言詞辯論終結前聲明異議者，視為
      有前項之同意，刑事訴訟法第一百五十九條第一項、第一
      百五十九條之五分別定有明文。查，本案所據以認定事實
      之證據，部分屬傳聞證據，惟檢察官及被告均未於本院言
      詞辯論終結前聲明異議，本院審酌該等言詞或書面陳述作
      成之情況，並無非出於任意性或不正取供，或違法或不當
      情事，且客觀上亦無不可信之情況，堪認為適當，依刑事
      訴訟法第一百五十九條之五第二項規定，均得作為證據，
      先予敘明。
貳、實體部分：
  一、訊據被告固不否認於前開時間、地點，駕駛車牌號碼二二
      六—ＤＦ號營業小客車，沿臺北市中山區○○○路○段由
      南往北方向行駛，行經臺北市中山區○○○路○段三三號
      前時，曾減速暫停，然其並未下車察看對告訴人施以任何
      救護或報警處理，即駕車駛離現場等事實，惟矢口否認有
      駕駛動力交通工具肇事致人受傷而逃逸之犯行，辯稱：伊
      前方機車突然掉了安全帽，伊就踩了煞車，但還是來不及
      撞上了安全帽，伊沒有完全把車停下來，所以伊的後面被
      撞時伊不知道，伊以為是撞到那頂安全帽，後來伊打方向
      燈，方向燈故障，伊下車察看，才知道伊的後方被撞了云
      云。經查：
  （一）按汽車駕駛人駕駛汽車肇事致人受傷或死亡，應即採取
        救護及依規定處置，並通知警察機關處理，不得任意移
        動肇事汽車及現場痕跡證據，道路交通管理處罰條例第
        六十二條定有明文。次按刑法第一百八十五條之四之肇
        事逃逸罪，以處罰肇事後逃逸之駕駛人為目的，俾促使
        駕駛人於肇事後能對被害人即時救護，以減少死傷，是
        該罪之成立只以行為人有駕駛動力交通工具肇事，致人
        死傷而逃逸之事實為已足，至行為人對肇事有否過失，
        則非所問，最高法院九十二年度臺上字第六五四一號亦
        著有裁判意旨可資參照。從而交通事故一旦發生，且發
        生人員傷亡之情況，不論撞人或被撞，甚或因其他事故
        而造成死傷，只要是在駕駛動力交通工具過程內所發生
        之傷害範圍，經常非於車禍甫發生時，即得依據被害人
        之外觀有無外傷即能判斷，舉凡顱內出血、臟器破裂、
        非穿透性骨折等嚴重傷害，均未必有明顯外傷，因此凡
        在可能發生傷亡之情形下，參與交通事故之駕駛人，即
        應負有救助之義務，任何駕駛人均不能逕自以被害人無
        明顯外傷等類之粗淺觀察，即離開車禍現場任由潛在之
        傷害擴大，而此亦為前述刑法第一百八十五條之四立法
        原因之一，先予明。
  （二）本件證人李冠緯於前開時間、地點，騎乘前揭重型機車
        搭載告訴人，違反汽車在同一車道行駛時，後車與前車
        之間應保持隨時可以煞停之距離之規定，行經前述肇事
        地點時，因被告貿然減速暫停，證人李冠緯見狀向右閃
        避不及，致使告訴人腳部撞及被告所駕駛營業小客車右
        後方，告訴人因而倒地，受有表淺擦傷、頭挫傷、臀部
        挫傷等傷害，被告並未下車察看對告訴人施以任何救護
        或報警處理，即逕自駕駛上開營業小客車離開現場等事
        實，業據被告於本院審理時所不爭執，核與告訴人黃錡
        萱於警詢及偵查中指訴情節相符，並有馬偕紀念醫院（
        臺北院區）乙種診斷證明書、臺北市○○○○○道路交
        通事故現場圖、臺北市政府警察局分局交通分隊交通事
        故補充資料表、道路交通事故調查報告表（一）、道路
        交通事故調查報告表（二）、臺北市政府警察局分局交
        通分隊交通事故談話紀錄表及臺北市政府警察局交通事
        故照片黏貼紀錄表上機車車損照片等件在卷可參，足認
        被告確係駕駛營業小客車肇事致告訴人受傷，並駕車逃
        逸等情無訛。
  （三）被告雖否認有駕駛動力交通工具肇事，致人受傷而逃逸
        之犯行，辯稱：伊的前面機車突然掉了安全帽，伊就踩
        了煞車，但還是來不及撞上了安全帽，伊沒有完全把車
        停下來，所以伊的後面被撞時伊不知道，伊以為是撞到
        那頂安全帽，後來伊打方向燈，方向燈故障，伊下車察
        看，才知道伊的後方被撞了云云。惟查，證人李冠緯於
        本院九十九年十二月二十一日審判期日中結證稱：伊當
        下看不到被告停車位置前方有什麼掉落物，被告開走之
        後，伊等看那邊都沒有東西，警察有看現場有無碎片，
        就什麼都沒有等語明確，參以卷附臺北市○○○○○道
        路交通事故現場圖上並無測繪任何掉落物，被告前開所
        辯是否屬實，並非無疑。再者，被告於警詢時供稱：伊
        的前面機車突然掉了一頂安全帽，所以伊看到安全帽掉
        到地上，怕伊的車撞到它，伊就踩煞車，但是煞車還是
        來不及，還是撞到那頂安全帽，所以伊的後面被撞時伊
        不知道，伊以為伊是撞到那頂安全帽等語，果被告前開
        所辯其係因前方機車上突然掉下安全帽而減速煞車，惟
        因煞車不及仍撞到該等安全帽等情為真實，被告既係以
        駕駛營業用小客車為業，為從事駕駛業務之人，已如前
        述，衡情自當立即下車確認其所駕駛前開營業小客車之
        受損情形，進而向前方機車騎士求償，惟被告竟未下車
        檢查其所駕駛前開營業小客車受損情形即將該車駛離，
        顯與一般常情不合，是被告以前開情詞置辯實難遽信。
        再查，證人李冠緯於警詢時供稱：九十八年十二月三十
        一日車禍發生時，伊騎乘機車搭載女友黃錡萱行駛在中
        山北路二段（南往北方向），然後二二六—ＤＦ號計程
        車在未打方向燈及無任何預警下就突然停下，當時伊騎
        車跟在該部計程車後面，見狀後伊就煞車往右側閃躲，
        在伊機車後座的黃錡萱可能因為這樣擦撞到該部計程車
        右後方而掉下車受傷，黃錡萱掉下機車受傷後，該部計
        程車就突然重踩油門加速開走，所以警方到場處理時該
        部計程車已經逃離現場，因為伊騎車時是在這部計程車
        後面，所以伊可以確定這部計程車車號為二二六—ＤＦ
        等語：復於九十九年三月二十五日偵查中結證稱：伊騎
        機車載黃錡萱在中山北路時，前面的一臺計程車突然煞
        車，停在路中間，伊等為了閃避他，黃錡萱與車子發生
        擦撞，黃錡萱就飛出去，伊有看計程車是否有停下來，
        但是駕駛人沒有下車，伊聽到計程車重踩油門的聲音，
        他就加速跑掉。車禍發生後，伊等把機車移到旁邊去，
        有一個機車騎士問伊等有無看到車號，他說的車號與伊
        看到的車號是一樣等語；再於本院九十九年十二月二十
        一日審判期日中以證人身分到庭證稱：當時伊載告訴人
        騎在慢車道，突然前面車子停下來，為了閃避他，伊就
        往右閃，伊機車車頭有過去，但是告訴人的腳有撞到車
        子，伊當下不知道是告訴人的腳，還是伊的車子去撞到
        被告的車子，有聲音，就碰一聲，告訴人就往旁邊飛出
        去了，伊就趕快停到旁邊去。伊去看告訴人的時候，被
        告車子就開走了。因為被告車子駛離前，伊聽到輪胎跟
        地面摩擦的聲音，所以我覺得被告是重踩油門離去等語
        明確，證人李冠緯前與被告素不相識、並無任何宿怨仇
        隙，衡情證人李冠緯應無羅織誣陷被告之可能或必要，
        則依車禍發生當時碰撞之聲響、被告所駕駛前開營業小
        客車右後方車燈破裂情形及被告將前開營業小客車駛離
        現場前，告訴人猶倒在地上等情綜合以觀，被告當已預
        見並察覺其所駕駛前開營業小客車與證人李冠緯騎乘之
        重型機車發生車禍，告訴人可能因本件事故受有傷害，
        惟被告竟不思下車救助傷患或報警處理旋即加速將車駛
        離，其意圖逃逸，規避責任之心態昭然若揭，是被告前
        開所辯實與常情有違，要非事實，無可憑採。
  （四）綜上所述，被告於駕車肇事後已可得知告訴人因本件事
        故受傷，卻未即對告訴人採取任何救護並報警處理即行
        離去。是本件事證明確，被告犯行洵堪認定，應依法論
        科。
  二、核被告所為，係犯刑法第一百八十五條之四駕駛動力交通
      工具肇事，致人受傷而逃逸罪。爰審酌被告前無前科，有
      臺灣高等法院被告全國前案紀錄表一紙在卷足按，素行良
      好，事發後雖未對告訴人施以救護或報警處理旋即逃逸，
      惟告訴人傷勢尚屬輕微，被告並已與告訴人達成和解，賠
      償告訴人之損失，兼衡其犯罪之動機、目的、手段、智識
      程度及犯罪後態度等一切情狀，爰量處如主文所示之刑，
      並諭知易科罰金之折算標準。查被告前未曾因故意犯罪受
      有期徒刑以上刑之宣告，有臺灣高等法院被告全國前案紀
      錄表一份附卷可稽，因一時失慮，致罹刑典，惟犯後已與
      告訴人達成和解，賠償告訴人之損失，經此起訴審判，當
      知所警惕，信無再犯之虞，本院認所宣告之刑以暫不執行
      為適當，併諭知緩刑二年，以啟自新。
據上論斷，應依刑事訴訟法第二百九十九條第一項前段，刑法第
一百八十五條之四、第四十一條第一項前段、第七十四條第一項
第一款，判決如主文。
本案經檢察官吳宇青到庭執行職務
中    華    民    國    99    年    12    月    31    日
                    臺灣臺北地方法院交通法庭
                        審判長法  官  黃桂興
                              法  官  陳芃宇
                              法  官  雷淑雯
以上正本證明與原本無異。
如不服本判決，應於判決送達後十日內向本院提出上訴狀（應抄
附繕本）。告訴人或被害人如對於本判決不服者，應具備理由請
求檢察官上訴，其上訴期間之計算係以檢察官收受判決正本之日
期為準。
                              書記官  蕭君卉
中    華    民    國    99    年    12    月    31    日
附錄本案論罪科刑法條全文：
中華民國刑法第一百八十五條之四
駕駛動力交通工具肇事，致人死傷而逃逸者，處六月以上五年以
下有期徒刑。

司法院資訊處製作；財團法人民間司法改革基金會備份。
